最高法院刑事判決　　　　　　一○○年度台上字第五六九六號
上　訴　人　謝和達
選任辯護人　唐國盛律師
上　訴　人　穆偉立
選任辯護人　林鴻駿律師
上列上訴人等因妨害性自主等罪案件，不服台灣高等法院高雄分
院中華民國九十九年五月三十一日第二審判決（九十九年度上訴
字第三七二號，起訴案號：台灣高雄地方法院檢察署九十七年度
偵字第一九七九七、一九七九八號），提起上訴，本院判決如下
：
    主  文
原判決撤銷，發回台灣高等法院高雄分院。
    理  由
本件原判決認定上訴人謝和達有其事實欄所載對被害人Ａ女（姓
名年籍資料均詳卷）乘機性交一次，及再對Ａ女及被害人Ｂ女（
姓名年籍資料均詳卷）乘機性交各一次；暨上訴人穆偉立有其事
實欄所載對Ｂ女乘機性交一次，及再對Ａ女及Ｂ女乘機性交各一
次犯行。因而維持第一審論謝和達以成年人故意對少年犯乘機性
交共三罪，每罪各處有期徒刑三年十月，並定其應執行之刑為有
期徒刑五年；及論穆偉立以犯乘機性交共三罪，每罪各處有期徒
刑三年二月，並定其應執行之刑為有期徒刑四年之判決；而駁回
上訴人等在第二審之上訴。固非無見。
惟查：(一)、證據雖已調查，但若有重要證據未予調查，致事實未
臻明瞭者，即與未經調查無異，如遽行判決，仍難謂無應於審判
期日調查之證據而未予調查之違法。本件檢察官起訴意旨指謝和
達先對於十四歲以上未滿十六歲之Ａ女（合意）性交一次，嗣再
對Ａ女及十四歲以上未滿十六歲之Ｂ女（合意）性交各一次；穆
偉立先對Ｂ女（合意）性交一次，嗣再對Ａ女及Ｂ女（合意）性
交各一次犯行，認上訴人等均係涉犯刑法第二百二十七條第三項
之對於十四歲以上未滿十六歲之女子為性交罪嫌。原判決則認定
上訴人等係利用與Ａ、Ｂ二女在上訴人等租住處共同施用「愷他
命」（下稱「Ｋ他命」）後意識模糊而不知抗拒之際，乘機對該
二女為前揭性交行為，因而變更起訴法條，改依刑法第二百二十
五條第一項之乘機性交罪論科。惟上訴人等於原審均辯稱：伊等
係經Ａ、Ｂ二女同意始為性交行為；且Ａ、Ｂ二女先前均有施用
「Ｋ他命」經驗，而伊等與Ａ、Ｂ二女先後二次（即民國九十七
年六月三十日上午二時至四、五時之間一次，同年七月一日上午
一時許又一次）共同以鼻吸方式施用「Ｋ他命」一公克，每人每
次僅吸用約八分之一公克（即○．一二五公克或一百二十五毫克
）；依此吸用數量，尚不足以使Ａ、Ｂ二女造成意識模糊而不知
抗拒之程度等語（見原審卷第十八頁背面、第十九頁、第八十一
頁背面、第八十二頁）。經原審就「一次吸用八分之一公克Ｋ他
命是否會造成意識不清或昏睡狀態」，分別向行政院衛生署食品
藥物管理局（下稱食品藥物管理局）及法務部調查局函查結果，
食品藥物管理局覆函略稱：一般人以鼻吸方式攝取「Ｋ他命」○
．一公克以上，雖會產生身體脫離感、瀕臨死亡之幻覺及驚恐感
等現象，但其持續時間大約僅十至三十分鐘；而一次吸用「Ｋ他
命」八分之一公克，是否會造成意識不清或昏睡狀態等情況，建
議徵詢臨床醫師之意見等旨。法務部調查局覆函則略稱：一般人
鼻吸超過一百毫克，會產生解離、幻覺之情況，但原審所詢以鼻
吸用八分之一公克後是否亦可達到上述情況，還需考量吸食者之
施用方式、成癮性、身體狀況及生活習性等因素而有所不同等旨
，有食品藥物管理局及法務部調查局覆函各一份附卷可稽（見原
審卷第五十四至五十七頁）。而依原判決事實欄之記載，上訴人
等第一次係於九十七年六月三十日上午一時至二時許與Ａ、Ｂ二
女前往餐廳用餐完畢返回其等租屋處後即一同吸用「Ｋ他命」，
迄同日上午四時至五時許始分別對Ａ、Ｂ二女為性交行為。而第
二次則於同年七月一日上午一時許與Ａ、Ｂ二女一同吸用「Ｋ他
命」，迄同日上午四時許始分別對Ａ、Ｂ二女為性交行為。其中
第一次吸用「Ｋ他命」與雙方發生性交時間之間隔不明。而第二
次吸用「Ｋ他命」與雙方發生性交時間則間隔約三小時之久。若
Ａ、Ｂ二女每次均以鼻吸方式施用「Ｋ他命」八分之一公克，則
依食品藥物管理局覆函所示，雖會產生身體脫離感、瀕臨死亡之
幻覺及驚恐感等現象，但其持續時間大約僅十至三十分鐘以觀，
則上訴人等對Ａ、Ｂ二女為性交行為時，Ａ、Ｂ二女是否仍因吸
用「Ｋ他命」而處於意識不清或昏睡狀態？即非無疑竇而有待調
查釐清。況依法務部調查局及食品藥物管理局前揭覆函所載，上
述問題仍需考量吸食者之施用方式、成癮性、身體狀況及生活習
性等因素而有所不同，並建議徵詢臨床醫師之意見。乃原審並未
查明Ａ、Ｂ二女先後二次吸用「Ｋ他命」之時間，至其等與上訴
人等發生性交行為之時間間隔多久，暨此項時間間隔對於Ａ、Ｂ
二女吸用「Ｋ他命」後所造成意識模糊或身體四肢機能受影響之
情形，亦未依上述覆函所示考量及說明Ａ、Ｂ二女施用「Ｋ他命
」之成癮性、身體狀況及生活習性等因素，或徵詢臨床醫師之意
見，以憑認定上訴人等是否在Ａ、Ｂ二女吸食「Ｋ他命」後意識
模糊而不知抗拒之際，乘機對該二女為性交行為，僅籠統謂上訴
人等與Ａ、Ｂ二女既均以鼻吸方式施用「Ｋ他命」○．一二五公
克，似乎已超出文獻所載之劑量，該二女吸食「Ｋ他命」後發生
意識不清，與上開文獻所載相符云云，而為不利於上訴人等之認
定（見原判決第十三頁第九至十二行），依上述說明，難謂無應
於審判期日調查之證據而未予調查之違法。(二)、上訴人等雖均坦
承有對Ａ、Ｂ二女為性交行為，但均否認有乘機性交犯行，均辯
稱伊等係經Ａ、Ｂ二女同意始為性交行為等語。而依原判決事實
欄之記載，上訴人等於九十七年六月三十日上午四時至五時許，
在其等租屋處，趁Ａ、Ｂ二女施用「Ｋ他命」後意識模糊不知抗
拒之際，乘機對Ａ、Ｂ二女各為性交行為一次後，又於同日下午
七時至八時許，偕同Ａ、Ｂ二女前往「台灣網網咖」店，並將其
租屋處鑰匙交予Ａ女後離去。迄翌（七月一）日上午零時，Ａ、
Ｂ二女先返回上訴人等租屋處，至同日上午一時許，上訴人等返
回該址後，Ａ、Ｂ二女又將前一日尚未施用完畢之「Ｋ他命」取
出施用，上訴人等又於同日上午四時許，分別趁Ａ、Ｂ二女施用
「Ｋ他命」後意識模糊不知抗拒之際，乘機再對Ａ、Ｂ二女各為
性交行為一次（即謝和達對Ａ、Ｂ二女各性交一次，穆偉立亦對
Ａ、Ｂ二女各性交一次）等情。倘若Ａ、Ｂ二女確未同意與上訴
人等為性交行為，則其等於第一次遭上訴人等乘機性交後，理應
對上訴人等加以責問，並儘速離開上訴人等租屋處或報警究辦，
始合情理；縱或不願報警，亦應避免再次因吸用「Ｋ他命」後意
識不清而使自己處於再度被上訴人等乘機性交之機會，方符常情
。何以Ａ、Ｂ二女於發現第一次被上訴人等乘機性交後，不僅未
責問上訴人等或報警究辦，卻仍與上訴人等同往「台灣網網咖」
店遊樂，並持上訴人等租屋處鑰匙先行返回該址，俟上訴人等返
回租屋處後，又自行將前一日上午未施用完畢之「Ｋ他命」取出
施用，致又遭上訴人等對其等再度乘機性交？似違常情。原判決
雖以Ａ、Ｂ二女均係多次逃家、逃學之少女，可能因與家庭、學
校疏離，情願在外遊蕩而不願返家，且上訴人等並未對Ａ、Ｂ二
女採取強暴、脅迫等違反意願之方法對其等為性交行為，其等尚
未達於一般性侵害被害人遭強制性交時之巨大恐懼、徬徨程度，
因認Ａ、Ｂ二女於被害後仍與上訴人等有所互動，難謂悖於常情
云云（見原判決第十一頁第五至十九行）。然Ａ、Ｂ二女是否多
次逃家、逃學而在外遊蕩，以及上訴人等有無採取強暴、脅迫等
違反意願之方法對Ａ、Ｂ二女為強制性交之行為，均與Ａ、Ｂ二
女究竟有無同意與上訴人等發生性交行為之待證事實，並無重要
關聯。且Ａ、Ｂ二女若確無與上訴人等發生性交行為之意願，縱
上訴人等並未採取強暴、脅迫等違反意願之方法，而係趁Ａ、Ｂ
二女施用「Ｋ他命」後意識模糊不知抗拒之際，乘機對該二女為
性交行為，則Ａ、Ｂ二女事後應不致對上訴人等所為毫不加究問
，惟渠等卻反而與上訴人等一同出遊，復於翌日自行在上訴人等
租屋處將前一日上午未施用完畢之「Ｋ他命」取出施用，致又與
上訴人等再度發生性交行為，其中似非全無蹊蹺。故原判決前揭
說明，仍難釐清上開疑竇。至Ａ、Ｂ二女於警詢及偵、審中雖均
否認同意與上訴人等為性交行為，但其等均係十四歲以上未滿十
六歲之少女，尚處於父母或家長監護中，而上開待證事實（即渠
等是否同意與上訴人等發生性交行為），牽涉其名節與家人對其
觀感，與渠等本身難謂全無利害關係，且渠等均係在父母、家人
或社工人員陪同下接受詢問，陳述時是否受到壓力，所述是否真
實而無所隱諱，亦非全無疑義。故前述各項疑竇與Ａ、Ｂ二女所
述是否可信攸關，且與本件真實之發現及上訴人等利益具有重大
關係，猶有詳加調查釐清之必要。原審未傳訊Ａ、Ｂ二女就前揭
各項疑點逐一究詰訊問明白，遽採Ａ、Ｂ二女前揭陳述，而為不
利於上訴人等之認定，亦嫌調查未盡。以上或為上訴意旨所指摘
，或為本院得依職權調查之事項，應認有撤銷原判決發回更審之
原因。
據上論結，應依刑事訴訟法第三百九十七條、第四百零一條，判
決如主文。
中    華    民    國  一○○  年    十    月   十九   日
                      最高法院刑事第四庭
                          審判長法官  洪  文  章  
                                法官  王  居  財  
                                法官  郭  毓  洲  
                                法官  韓  金  秀  
                                法官  沈  揚  仁  
本件正本證明與原本無異
                                      書  記  官  
中    華    民    國  一○○  年    十    月   二十   日
                                                      Ｑ